【裁判字號】    89,上易,336
【裁判日期】    890229
【裁判案由】    偽造文書
【裁判全文】
臺灣高等法院臺中分院刑事判決              民國八十九年度上易字第三三六號
    上  訴  人
    即  被  告  甲○○
    選任辯護人  謝文田
右上訴人因偽造文書案件，不服台灣台中地方法院八十八年度易字第一三九七號，中
華民國八十八年十二月十五日第一審判決（起訴案號：台灣台中地方法院檢察署八十
七年度偵字第一○○六九號），提起上訴，本院判決如左：
    主      文
上訴駁回。
    事實及理由
一、本案經本院審理結果，認第一審判決認事用法及量刑均無不當，應予維持，並引
    用第一審判決書記載之事實、證據及理由（如附件） 。
二、上訴人即被告甲○○在本院辯稱：本案交易牽涉不動產買賣、抵押權設定、調解
    、本票民事裁定等多個階段，上揭各種程序中，乙○○均坦承債務，可佐證被告
    與乙○○間之債權債務關係確屬真實云云，然查被告稱已支付買賣不動產價款新
    台幣二千二百萬元予乙○○，惟被告對此二千二百萬元之鉅款來源，並無合理之
    交代，其謂係簽賭六合彩所中之賭金，但究竟係向何人簽賭，無法說明，僅答
    稱：「人已去大陸，找不到」，而為搪塞，所言自不足採信，其既不能證明確有
    二千二百萬元之款項，則所謂土地買賣價款業已付清，由乙○○收受，即非真實
    ，是其借用「詹陳素」名義與乙○○所立不動產買賣契約，應屬虛偽。原審以其
    犯行明確，予以論科，並無不合，被告上訴否認犯罪，指摘原判決不當，為無理
    由，應予駁回。又乙○○之母廖呂秀理曾告發被告甲○○提供安非他命予其子乙
    ○○吸用，由乙○○陸續簽發總金額二千一百五十萬元之本票十八張予甲○○，
    嗣甲○○即勾結詹陳素等人與乙○○虛立買賣契約，記載價額二千二百萬元已全
    部付清，並利用在法院調解之方式，將乙○○所有之不動產設定二千二百萬元之
    抵押權登記，指甲○○等涉有刑法第二百十條、第三百卅九條第一項之偽造文書
    、詐欺等罪嫌，該案經檢察官偵查後，認為告發人廖呂秀理所指陳之事項缺乏積
    極證據，而於八十五年九月十九日以八十五年偵字第六○六六號處分不起訴確定
    ，嗣檢察官據乙○○之自首查知乙○○與甲○○、詹陳素間並無交付或收受二千
    二百萬元所謂「價款」之事實，因而於八十七年十一月十八日以八十七年度偵字
    第一○○六九號聲請簡易判決處刑書將被告甲○○起訴，是公訴人係以發見新事
    實，新證據而再行起訴，合於刑事訴訟法第二百六十條之規定，被告認係對同一
    案件重行起訴，尚有誤會，併此敘明。
三、據上論斷，應依刑事訴訟法第三百七十三條、第三百六十八條，判決如主文。
本案經檢察官丙○○到庭執行職務。
中      華      民      國     八十九     年      二      月   二十九   日
                                   臺灣高等法院臺中分院刑事第十一庭
                                           審判長法  官  羅  禮  政
                                                 法  官  曾  謀  貴
                                                 法  官  陳  欣  安
右正本證明與原本無異。
不得上訴。
                                                 書記官  陳  秀  真
中      華      民      國     八十九     年      三      月    三      日
                                                                        Ｄ
台灣台中地方法院刑事判決                        八十八年度易字第一三九七號
    公  訴  人  臺灣臺中地方法院檢察署檢察官
    被      告  乙○○  男  三十歲（民國○○○年○月○日生）
                        住台中縣潭子鄉○○路○段二九四號之一
                        身分證統一編號：Ｌ0000000三號
                甲○○  男  四十七歲（民國○○○年○月○○○日生）
                        籍設桃園縣八德市○○里○○路○段十六巷八一號二樓
                        現住台中縣潭子鄉○○村○○路○段一０一巷二號
                        身分證統一編號：Ｌ一一七六九四三號
    右  一  人
    選任辯護人  謝文田  律師
右列被告因偽造文書案件，經檢察官聲請簡易判決處刑（八十七年度偵字第一００六
九號），本院台中簡易庭認不宜以簡易判決處刑，應適用通常訴訟程序審判，本院判
決如左：
    主  文
乙○○共同行使明知為不實之事項，而使公務員登載於職務上所掌之公文書，足以生
損害於公眾，累犯，處有期徒刑參月，如易科罰金，以參佰元折算壹日。
甲○○共同行使明知為不實之事項，而使公務員登載於職務上所掌之公文書，足以生
損害於公眾，累犯，處有期徒刑伍月，如易科罰金，以參佰元折算壹日。
    事  實
一、乙○○曾因違反麻醉藥品管理條例案件於民國八十一年一月二十四日為本院判處
    有期徒刑五月確定，於八十一年二月二十七日易科罰金執行完畢；甲○○曾因違
    反麻醉藥品管理條例案件於八十二年二月十九日為本院判處有期徒刑五月確定，
    於八十二年三月十二日易科罰金執行完畢；又因違反麻醉藥品管理條例等案件，
    經臺灣高等法院臺中分院分別判處有期徒刑五年二月及七月，應執行有期徒刑五
    年六月，於八十六年二月二十一日送監執行，應至九十一年六月二十一日始行期
    滿執行完畢，嗣於八十八年八月二十一日假釋付保護管束，現仍假釋中。因乙○
    ○積欠甲○○新台幣（下同）五十餘萬元之款項，無力清償，思出賣土地用以清
    償所積欠甲○○之債務，惟乙○○之母廖呂秀理不願拿出土地所有權狀，詎乙○
    ○與甲○○二人共同基於使公務員登載不實之概括犯意之聯絡，明知其二人就乙
    ○○所有台中縣潭子鄉○○○段第七八、七八之一、七八之三、七八之六、八七
    地號土地並無土地買賣之事實，竟於八十四年八月二十三日（檢察官誤為八十三
    年八月二十三日）在台中縣后里鄉○○村○○路三一巷四弄三號陳政則（業已死
    亡）住處，由甲○○借用不知情之成年女子「詹陳素」名義與乙○○虛立不動產
    買賣契約書，並約定由詹陳素任買受人，以乙○○為出賣人，價金二千二百萬元
    而為上揭土地之買賣，並於契約上虛偽記載土地買賣價款業已付清由乙○○收受
    ；嗣甲○○與乙○○即以乙○○不履行買賣契約為由，由甲○○以廖陳素之名義
    委任不知情之成年男子孫明煌律師，於八十四年九月二十六日向本院清水簡易庭
    （現已更名為沙鹿簡易庭）提出聲請調解，並虛偽讓步為「一、相對人（即乙○
    ○）應將其所有如附表所示之不動產（即上揭土地）交付予聲請人（即詹陳素）
    使用。二、相對人願將其所有如附表所示之不動產設定抵押權新臺幣貳仟貳佰萬
    元於聲請人，期間無限期利率無。三、聲請人於取得前該土地之自耕能力證明書
    後相對人願將其所有如附表所示之不動產移轉登記予聲請人」，而調解成立，因
    使本院清水簡易庭法官依其不實之聲請，而將上揭不實事項登載於其職務上所掌
    之公文書即調解筆錄之上，致生損害於法院公文書之正確性；甲○○於取得本院
    清水簡易庭之調解筆錄後，即再以詹陳素之名義委由不知情之成年人卓有燦代書
    ，於八十四年十月二十六日由卓有燦代書持該調解筆錄向台中縣豐原地政事務所
    提出行使，申請抵押權新台幣二千二百萬元之設定登記，並使台中縣豐原地政事
    務所之承辦人員依其申請之不實事項，登載於其職務上所掌之公文書即土地登記
    簿之上，致生損害於地政機關對於土地登記管理之正確性。
二、案經乙○○自首由臺灣臺中地方法院檢察署檢察官偵查後聲請簡易判決處刑。
    理  由
一、訊據被告乙○○對於右揭犯罪事實坦承不諱，被告甲○○則否認有何使公員登載
    不實犯行，並辯稱：伊與被告乙○○確有就被告乙○○所有台中縣潭子鄉○○○
    段第七八、七八之一、七八之三、七八之六、八七地號土地為買賣之事實，且所
    約定之價金二千二百萬元亦已經以現金交付被告乙○○，而由被告乙○○簽收，
    伊無偽造文書犯行等語。經查，本件被告乙○○、甲○○確係因被告乙○○無法
    取得由其母廖呂秀理所保管之上揭土地所有權狀，始由被告乙○○與甲○○二人
    共謀以假買賣取得法院之調解程序筆錄及向地政事務所申請設定抵押權，而遂行
    其出賣土地之目的，已據被告乙○○於偵、審時供述明確外；被告甲○○雖供述
    確有買賣及係以現金交付，並提出以證人詹陳素名義與被告乙○○所簽定之不動
    產買賣契約書及收款明細等為證；然查，被告甲○○所提出之以證人詹陳素與被
    告乙○○名義之不動產買賣契約書，其簽訂日期為八十四年八月二十三日，然所
    提出之收款明細則分別為第一次款為八十四年四月三十日被告乙○○收七百萬元
    、第二次款為八十四年五月十日被告乙○○收五百萬元、第三次款為八十四年五
    月二十日被告乙○○收五百萬元、第四次款為八十四年五月三十日被告乙○○收
    五百萬元等，分有被告甲○○所提出之買賣契約書及收款明細在卷可查，其被告
    乙○○之收款竟均在與證人詹陳素訂約之前；被告甲○○雖以本係欲以案外人陳
    政則名義與被告乙○○簽約而將土地登記在陳政則名下，並提出以陳政則名義與
    被告乙○○於八十四年四月三十日就被告乙○○所有上揭土地所立相同條件之不
    動產買賣契約書為證；然被告甲○○既自承伊僅借用證人詹陳素之名義，則證人
    詹陳素與被告乙○○間確無實際買賣關係之存在，而屬不實之事項，自已足認定
    ；且訊之被告甲○○所交付被告乙○○現金二千二百萬元鉅款之來源，竟稱係其
    於八十三年三月間簽六合彩所中之賭金，一直置放在家裡，且無任何資料可供證
    明；且交付買賣價金與被告乙○○時係以現金支付，亦未有何其他銀行往來資料
    可證，顯與一般人在處理大額款項，為顧及安全及紀錄之留存，率多以票據或金
    融機構匯款轉帳為之之社會生活經驗，其供述顯與之相悖，而難以採信，並為被
    告乙○○所否認有收取該買賣之事實，且被告乙○○之存款帳戶即臺灣中小企業
    銀行第00000000000號帳戶，自開戶起至八十八年五月三日止，其間
    之往來均僅有數千元至數萬元不等，有被告乙○○所提出之該帳戶存摺影本在卷
    可查，未曾見有被告甲○○所指伊交付本件買賣款項，自應以被告乙○○於本院
    審理時所供其未受領買賣價金之事實較為可採；且被告甲○○所聲請調查之證人
    詹陳素及陳政則之妻即證人陳盧發菊則均於本院審理時證述未見被告甲○○有付
    款予被告乙○○之事實，是其二人之證述自不得為有利於被告甲○○之認定；另
    查，一般不動產買賣交易之付款過程，通常分為訂金、期款及尾款，即於買賣雙
    方簽訂債權契約時由買受人給付第一筆款，嗣再依不動產所有權之移轉情形而分
    別給付期款，最後於辦畢所有權移轉登記，並由出賣人交付不動產之占有予買受
    人時始行由買受人給付尾款；惟本件依被告甲○○所供，其付款之時間分別為第
    一次款為八十四年四月三十日被告乙○○收七百萬元、第二次款為八十四年五月
    十日被告乙○○收五百萬元、第三次款為八十四年五月二十日被告乙○○收五百
    萬元、第四次款為八十四年五月三十日被告乙○○收五百萬元，其時間先後僅相
    距各十日，至全部付畢款項僅一月之時間，且當時被告乙○○因其所有上揭土地
    之所有權狀因在其母廖呂玉理手中，而無法提出，為被告甲○○所自承，是被告
    甲○○既未取得被告乙○○交付土地所有權移轉登記之相關重要文件，豈有可能
    於未能確保其契約之履行前，違背一般不動產買賣交易之習慣，即事先將全部之
    款項交付被告乙○○收受，再於八十四年八月二十三日以證人詹陳素之名義與被
    告乙○○另訂不動產買賣契約書，且關於所交付鉅額金錢之來源及去處，除以簽
    六合彩賭博為託詞外，均無法說明，自不足採；顯見被告甲○○與乙○○訂立本
    件該不動產買賣契約之目的，係因無法取得廖呂玉理所保管之土地所有權狀，而
    欲透過法院之調解程序及抵押權之設定等達其出賣土地之目的，其間無論被告乙
    ○○與證人詹陳素或被告乙○○與甲○○間均無買賣及交付價金之事實。另被告
    甲○○雖又提出伊與被告乙○○於八十八年十一月十一日前往台中縣后里鄉調解
    委員會調解成立之調解書一件，內容記載被告乙○○承認因上揭土地之買賣，尚
    積欠被告甲○○八百萬元之事實；惟訊之被告乙○○則否認伊有積欠被告甲○○
    八百萬元，並辯稱係因被告甲○○要伊配合前往調解，被告甲○○才不會被關等
    語，其被告甲○○所言自不足採；且被告甲○○既自承被告乙○○僅尚欠伊八百
    萬元，則其於八十四年九月二十六日向本院清水簡易庭聲請調解及其後持本院清
    水簡易庭調解筆錄向台中縣豐原地政事務所申請抵押權設定登記，均主張被告乙
    ○○係積欠證人詹陳素二千二百萬元，是無論被告乙○○是否積欠被告甲○○八
    百萬元，其被告甲○○在本院清水簡易庭及台中縣豐原地政事務所所為之主張及
    請求公務員登載之事項均屬不實之事項，實毋庸贅言；此外，復有本院清水簡易
    庭八十四年度清調字第二六九號調解程序筆錄一件及本院依職權向台中縣豐原地
    政事務所函調之該被告乙○○所有上揭土地之抵押權設定登記申請資料全卷影本
    附卷可查（原本已經檢還該所），本件事證明確，被告二人犯行均洵堪認定。
二、核被告乙○○、甲○○所為係犯刑法第二百十六條、第二百十四條行使使公務員
    登載不實罪；被告乙○○、甲○○二人間有犯意之聯絡及行為之分擔，均為共同
    正犯；公訴人起訴論罪法條雖僅認被告乙○○、甲○○二人所為係犯刑法第二百
    十四條使公務員登載不實罪，惟查被告乙○○、甲○○於取得本院清水簡易庭之
    調解筆錄後，尚持向台中縣豐原地政事務所提出申請為抵押權設定登記，顯已經
    行使該公務員登載不實之公文書即本院清水簡易庭之調查筆錄，公訴人所認容有
    未洽，且公訴人起訴事實已經載明被告乙○○、甲○○行使該不實公文書之事實
    ，自為已經起訴，僅論罪法條漏載，自為本院所得審究，並予以補充者。被告乙
    ○○、甲○○所為先後二次使公務員登載不實犯行，時間緊接，所犯係構成要件
    相同之罪名，顯係基於概括犯意反覆為之，為連續犯，應依刑法第五十六條規定
    論以一罪。又被告乙○○、甲○○於虛偽向本院清水簡易庭聲請調解而使公務員
    登載不實後，再持調解筆錄向台中縣豐原地政事務所提出抵押權登記之申請而行
    使之，其使公務員登載不實之低度行為應為其行使使公務員登載不實之公文書之
    高度行為所吸收，不另論罪。又被告乙○○、甲○○之向本院清水簡易庭提出調
    解聲請係利用不知情之詹陳素及律師孫明煌為之，向台中縣豐原地政事務所提出
    本院調解筆錄及申請抵押權設定登記係利用不知情之詹陳素及代書卓有燦為之，
    均為間接正犯。又被告乙○○曾因違反麻醉藥品管理條例案件於八十一年一月二
    十四日為本院判處有期徒刑五月確定，於八十一年二月二十七日易科罰金執行完
    畢；被告甲○○曾因違反麻醉藥品管理條例案件於八十二年二月十九日為本院判
    處有期徒刑五月確定，於八十二年三月十二日易科罰金執行完畢，有臺灣台中地
    方法院檢察署刑案資料查註紀錄表及本院被告全國前案紀錄表各一件附卷可稽，
    其被告乙○○、甲○○二人於受有期徒刑之執行完畢後，五年內再犯本件有期徒
    刑以上之罪，均為累犯，應依刑法第四十七條規定加重其刑；另被告乙○○所為
    犯行，於未發覺之前在八十六年十月四日即向檢察官自首，有自首狀一件可稽，
    爰依刑法第六十二條前段規定減輕其刑，並先加後減。爰審酌被告乙○○、甲○
    ○犯罪之動機、目的、手段、本件犯罪之情節，犯罪所生之損害，並被告乙○○
    坦承不諱及被告甲○○犯罪後猶飾詞圖卸之犯罪後態度等一切情狀，分別量處被
    告乙○○如主文第一項所示之刑，被告甲○○量處如主文第二項所示之刑，並均
    諭知易科罰金之折算標準，以示懲儆。
據上論斷，應依刑事訴訟法第四百五十二條、第二百九十九條第一項前段，刑法第二
十八條、第二百十六條、第二百十四條、第六十二條前段、第四十七條、第四十一條
，罰金罰鍰提高標準條例第一條前段、第二條，判決如主文。
中    華    民    國    八十八    年        十二    月        十五      日
                                      臺灣臺中地方法院刑事第六庭
                                          法  官  林  源  森
右正本證明與原本無異。
如不服本判決，應於送達後十日內向本院提出上訴狀（須附繕本），上訴於台灣高等
法院台中分院。
                                          書記官
中    華    民    國    八十八    年        十二    月        十五      日
附錄本案論罪科刑法條全文：
刑法第二百十四條
明知為不實之事項，而使公務員登載於職務上所掌之公文書，足以生損害於公眾或他
人者，處三年以下有期徒刑、拘役或五百元以下罰金。
刑法第二百十六條
行使第二百十條至第二百十五條之文書者，依偽造、變造文書或登載不實事項或使登
載不實事項之規定處斷。


司法院資訊處製作；財團法人民間司法改革基金會備份。
